【裁判字號】    97,簡上,21
【裁判日期】    980213
【裁判案由】    履行契約
【裁判全文】
臺灣新竹地方法院民事判決              97年度簡上字第21號
上  訴  人  戊○○
訴訟代理人  乙○○
訴訟代理人  范光柱律師
複代理人    甲○○
被上訴人    己○○○
被上訴人    庚○○
被上訴人    辛○○
被上訴人    壬○○
                        5巷25號
被上訴人    丙○○
兼上列五人
共同訴訟代  丁○○    住台北市○○區○○路142巷6號6樓
理      人
上列當事人間履行契約事件，上訴人對於中華民國九十六年十二
月十一日本院新竹簡易庭九十六年度竹簡字第一一三六號第一審
判決提起上訴，本院於民國97年12月31日辯論終結，判決如下：
    主      文
上訴駁回。
第二審訴訟費用由上訴人負擔。
    事實及理由
一、上訴人主張：
（一）緣上訴人與被上訴人之被繼承人鄭清溪（已死亡）及訴外
      人鄭禹成、鄭清奇、鄭清揚為兄弟關係，因門牌號碼新竹
      市○○路19、21、24號房屋原為上訴人等5兄弟共有；新
      竹市○○路19、21號房屋坐落之土地為訴外人鄭清奇、鄭
      清揚共有；新竹市○○路24號房屋坐落之土地為上訴人及
      訴外人鄭清溪、鄭禹成共有。上訴人等5兄弟分家後，上
      訴人及訴外人鄭清溪、鄭禹成同住在新竹市○○路24號房
      屋；訴外人鄭清奇、鄭清揚同住在新竹市○○路19、21號
      房屋。因居住空間狹小，鄭清溪另購買新竹市○○路22號
      房屋土地後段無出入口之房地約10餘坪，合併新竹市○○
      路24號房屋自行居住。嗣訴外人鄭清奇移居美國，部分兄
      弟開始遷住他處，眾兄弟乃共謀處理上開房地事宜，遂由
      鄭清溪號召協議讓渡房地，從事改建事宜。依上訴人等5
      兄弟之約定，係將房屋歸戶，由上訴人、鄭清溪及訴外人
      鄭禹成放棄新竹市○○路19、21號房屋之權利；鄭清奇、
      鄭清揚放棄新竹市○○路24號房屋之權利。訴外人鄭清奇
      、鄭清揚因此擁有新竹市○○路19、21號房屋及坐落之土
      地；上訴人、鄭清溪、訴外人鄭禹成則擁有24號房屋及坐
      落之土地。又訴外人鄭清奇、鄭清揚且同意在鄭清溪、上
      訴人及訴外人鄭禹成完成房屋權利讓渡後，將新竹市○○
      路19、21號房屋權利讓予鄭清溪。
（二）於上開房屋歸戶談妥後，上訴人等5兄弟遂於民國81年4月
      25日簽訂協議書1份（以下簡稱系爭協議書），鄭清溪因
      取得新竹市○○路19、21號房屋之權利，且因於簽訂系爭
      協議書當時，因該二十四號房屋係由上訴人在使用，考量
      到如未拆掉該房屋，依照該協議書可分到該二十四號房屋
      之基地者，即鄭清溪、上訴人及訴外人鄭禹成，即沒辦法
      取得該基地之權利與利用該基地，故當時系爭協議書才會
      約定必須要鄭清溪、上訴人及訴外人鄭禹成三人拆除該二
      十四號房屋之後，鄭清溪才同意付款給上訴人，且依系爭
      協議書第參條第二項之約定，鄭清溪應於民生路二十四號
      房屋拆除改建之同時，付款補償予上訴人及訴外人鄭禹成
      每人新臺幣（下同）333,333元5角，惟鄭清溪於取得新竹
      市○○路19、21號房屋權利後，旋將該房屋出售，取得遠
      逾百萬元數倍之高利，上訴人乃要求鄭清溪將新竹市○○
      路24號房屋拆除改建，依約給付上訴人上開補償金額，惟
      鄭清溪一再以其購置之新竹市○○路22號後半房屋基地（
      該基地位於該二十四號房屋後面，係無對外出路之土地）
      要求高價計價，而合併與該二十四號房地一併處分，導致
      找建商改建及鄰居合建、出售事宜功敗垂成。經上訴人多
      次要求鄭清溪或被上訴人應立即進行拆除改建，詎鄭清溪
      生前或被上訴人卻表示應由上訴人自行拆建，且造成鄰居
      房舍安全問題亦需由上訴人自行負責，悍然抗拒上訴人進
      行拆除改建，亦不同意以分攤費用方式處理，惡意阻擾，
      致該二十四號房屋拆除改建之條件無法成立，是被上訴人
      係故意以不正當行為，使該二十四號房屋之拆除改建之條
      件不成就，依民法第一０一條第一項之規定，應視為系爭
      協議書中「民生路24號房屋拆除改建」之付款條件已經成
      就，被上訴人即應依協議書之規定，給付上訴人333,333
      元。
（三）又該新竹市○○路二十四號房屋經兄弟分家後，既屬上訴
      人、被上訴人之被繼承人鄭清溪及訴外人鄭禹成所有，因
      依建築法第七十八條之規定，拆除建築物需先向主管機關
      申請拆除執照，是該二十四號房屋需先由兩造及訴外人鄭
      禹成申請拆除執照，經核發後始得拆屋，詎經上訴人於上
      訴後，於九十七年三月間以存證信函寄發拆除執照申請書
      予被上訴人，請其等於收信後，於七日內在其上簽章同意
      拆屋並寄回予上訴人，以讓上訴人持去申請拆除執照，然
      被上訴人收到該存證信函後，迄今均仍置之不理，可見被
      上訴人均拒絕協同拆除該二十四號房屋，已違反上訴人與
      被上訴人之被繼承人等人間簽立之系爭協議書內所約定之
      法定義務，且被上訴人既然連拆除改建該二十四號房屋之
      第一道程序，即出具拆除執照申請書均不願意，更遑論其
      進一步與上訴人合作以促成拆除改建之事宜，是被上訴人
      既對拆除該二十四號房屋拒不同意，則拆除改建永遠無法
      成就。由此可見被上訴人上開拒絕配合拆除改建該二十四
      號房屋，以及故意要求必須連同其單獨所有之位於二十四
      號房屋後面之無出路土地，一併出售或合建，導致該二十
      四號房屋之合建或出售未能完成，已有權利濫用之情事，
      亦有故意使付款條件即該二十四號房屋拆除改建不成就之
      情事存在，依法即應視為付款條件已經成就，被上訴人自
      有依系爭協議書之約定，付款予上訴人之義務，上訴人爰
      於原審依系爭協議書第參條第二項之約定及繼承之法律關
      係，聲明請求：被上訴人應給付上訴人三三三三三三元，
      及自民國八十一年四月二十六日起至清償日止，按年息百
      分之五計算之利息；訴訟費用由被上訴人負擔；並針對原
      審判決上訴人敗訴之判決，聲明提起本件之上訴，並聲明
      ：原判決廢棄；前開廢棄部分，被上訴人應給付上訴人三
      三三三三三元，及自民國八十一年四月二十六日起至清償
      日止，按年息百分之五計算之利息；第一、二審訴訟費用
      由被上訴人負擔。
（四）對被上訴人抗辯之陳述：
  １、雖被上訴人辯稱：係因上訴人知悉鄭清溪可因合建案而多
      分得近一千萬元，上訴人因此不滿而有阻撓合建案進行之
      行為，故合建案之進行，係因上訴人之阻撓而未能完成，
      並非被上訴人或鄭清溪未積極進行合建案云云，上訴人予
      以否認。概因當時在談合建案時，上訴人向被上訴人之被
      繼承人鄭清溪提到希望參加一樓店面分配之抽籤，鄭清溪
      知悉後不同意，且即不再繼續與上訴人協調合建案，況就
      先前合建案進行之細節，上訴人並不清楚，是被上訴人辯
      稱係上訴人阻撓合建案之進行云云，並非事實。
  ２、被上訴人另辯稱：上訴人因與女兒鄭鈴雪關係不佳，乃故
      意杯葛、阻撓鄭鈴雪購買該二十四號房地，導致該二十四
      號房地無法出售云云，上訴人亦予以否認，概鄭鈴雪既係
      上訴人之女兒，上訴人不可能會杯葛、反對自己女兒來購
      買該二十四號房地，事實上乃係因被上訴人藉故要提高其
      個人所有、位在該二十四號房屋後面之無出路土地之價格
      ，才導致鄭鈴雪未買成該房地，是被上訴人將該二十四號
      房地未成交之責任推卸予上訴人，實不足取。
  ３、被上訴人另辯稱：上訴人故意阻撓鄰居輪胎行韋先生向鄭
      禹成及被上訴人購買該二十四號房地之持分，亦導致該二
      十四號房地之出售案無進展乙節，上訴人予以否認，概當
      時韋先生係有意向鄭禹成購買其所有針對該二十四號房地
      之三分之一之持分，並欲將購得之房舍作為倉庫使用，當
      時被上訴人己○○○因認為如該一買賣成交，將造成該二
      十四號房地之拆除改建或合建事宜難以實現，故被上訴人
      己○○○於當時有一天並氣急敗壞地向上訴人之妻，告知
      有關鄭禹成欲出售該二十四號房地之三分之一之持分予韋
      先生一事，並表示鄭禹成此舉，將造成該二十四號房地永
      無寧日而對鄭禹成此舉深表不齒，嗣因鄭禹成之妻嚴詞要
      求上訴人簽署放棄一切權利之同意書，上訴人加以拒絕，
      並告知鄭禹成該二十四號房屋係屬三人所共有，任何使用
      上之改變均需三人之同意，而被上訴人己○○○就上訴人
      與鄭禹成之上開交涉行為，亦表示認同而竊喜，且當時上
      訴人針對鄭禹成之來信通知共有人優先承買一事，加以回
      信之內容，祇是希望拉長與鄭禹成之協商時間，絕非刻意
      阻撓鄭禹成之出售持分，詎料於本件被上訴人竟以此誆稱
      係上訴人故意予以破壞其及鄭禹成出售該二十四號房地之
      持分予韋先生，係故意阻撓該房地之銷售云云，顯與事實
      不符而不足採。
二、被上訴人之答辯：
（一）按附停止條件之法律行為於條件成就時發生效力，民法第
      99條定有明文。依系爭協議書第參條第二項付款方式明文
      約定：「給付戊○○及鄭禹成部分俟民生路24號房屋拆除
      改建之同時由鄭清溪負責付清。」，亦即需於該24號房屋
      拆除改建時，鄭清溪才須給付上訴人333,333元，如該房
      屋尚未拆除就不用給付，目前該房屋既未拆除改建，付款
      條件尚未成就，被上訴人基於繼承之關係，即無須、亦無
      從支付款項給上訴人。
（二）就該24號房屋與建商進行合建事宜，於先前簽立系爭協議
      書當時，本已達最後階段，惟嗣後於建商分配各戶金額時
      ，因鄭清溪尚有私購位於上開房屋後方土地亦一併參與合
      建，可多分得約10,000,000元，比上訴人可分得約7,200,
      000元高出甚多，上訴人嫉妒下憤而離席，導致該二十四
      號房地之合建案破局而未能完成。其後土地共有人協商出
      售上開房地，甚或委託北區房屋仲介處理，均因上訴人無
      視景氣低迷，堅持以每坪450,000元出售，導致多年來均
      無法成交。嗣房地產開始活絡，訴外人即上訴人之女兒鄭
      鈴雪於九十五年間曾表示願意購買上開房地，鄭清溪與訴
      外人鄭禹成均同意出售，上訴人卻因與訴外人鄭鈴雪感情
      不睦，以訴外人鄭鈴雪無資金為由斷然回絕。於九十六年
      5月間，訴外人即某輪胎行老闆韋先生擬以3,500,000元購
      買訴外人鄭禹成就該二十四號房地之持分，被上訴人亦與
      訴外人韋先生聯絡欲併同出售，上訴人竟以信函告知訴外
      人鄭禹成不同意其將土地出售外人，同時要求以低於市價
      之2,000,000元左右購買，並分20年支付，導致房地無法
      成交，現被上訴人與訴外人鄭禹成尚分頭洽談合建計劃中
      。故上開該二十四號房地無法處理，實係因上訴人刻意阻
      止，且上訴人對於房地合建與否置身事外，不聞不問，卻
      圖以低於市價甚多之價格買進，實非被上訴人惡意拖延。
（三）上訴人對於系爭協議書會約定於該二十四號房屋拆除改建
      之同時，由鄭清溪付款予上訴人之緣由之說明，與事實並
      不相符，實則訴外人鄭清揚於簽立協議書前數年，已將土
      地賣給鄭清溪，後因房地產飆漲，訴外人鄭清揚要求鄭清
      溪分給土地增值利益2,000,000元，鄭清溪於當時鑑於該
      24號房舍之合建案已接近完成，將有18,000,000元之利益
      ，乃同意之。又上訴人兄弟等人簽訂系爭協議書當時，該
      新竹市○○路24號房屋為新建樓房，19、21號為多年老舊
      平房，當時協議提到老舊平房持有者（即鄭清揚、鄭清奇
      ）須支付1,000,000元給新建樓房持有者（即上訴人、鄭
      清溪、鄭禹成），鄭清溪及訴外人鄭清奇均認係不平等協
      議，訴外人鄭清奇甚至憤而拒絕簽字，鄭清溪身為兄長，
      為解決多年房地紛爭，乃同意為鄭清揚代付166,600元及
      500,000元，且鄭清溪當時考量到為能取得合建之實質利
      益，確保合建案能完成，才要求加註「房屋拆除改建」之
      付款條件，非如上訴人上開所陳之事實。
（四）系爭協議書乃係約定上訴人兄弟間有關房屋所有權分配之
      權利、義務及相互放棄、承受之事宜，拆除房屋並非該協
      議書之約定義務之內容，是上訴人陳稱被上訴人不在拆除
      執照申請書上用印簽章表示同意，已違反系爭協議書之法
      定義務云云，無法成立。而要拆除系爭二十四號房屋，涉
      及到拆除費用之分擔之約定、拆除後相關配套之改建或合
      建之計劃，且拆除與改建之事宜應該合併一起考量，況欲
      拆除該二十四號房屋，需由營造業或建築師監督簽章，在
      上訴人無事先告知、協商及洽尋合格營造業、建築師監督
      規劃之下，被上訴人當無法同意遽行拆屋，是上訴人只寄
      給被上訴人渠等拆除執照申請書要渠等蓋章，卻沒有一併
      提到拆除費用如何分擔、拆除後如何改建等事宜及相關之
      計劃，如何要求被上訴人在拆除執照申請書上簽章表示同
      意？況合建案破局後數年，因景氣欠佳，兩造及訴外人鄭
      禹成亦共同決議，同意將系爭二十四號房地出售，且於該
      房地出售後，被上訴人隨即支付上開所述之款項予上訴人
      ，其後三方面亦共同委託北區房屋仲介出售該二十四號房
      地，然皆因景氣不佳致未銷售出去。
（五）又被上訴人否認鄭清溪先前有因不滿上訴人欲參與合建案
      中一樓店面之抽籤，而所謂不再繼續與上訴人協調合建案
      事宜之情形，此因鄭清溪及被上訴人從未想參與一樓之抽
      籤，何來阻擋之行為。況鄭清溪或被上訴人尚有後段無出
      路土地之合建利益在後，鄭清溪或被上訴人更無破壞合建
      案進行之理由。又鄭清溪或被上訴人在該二十四號房屋後
      面無出路之土地，係經上訴人、訴外人鄭禹成之同意，始
      與該二十四號房地，委託北區房屋仲介公司一起出售，且
      於委託北區房屋銷售時，鄭清溪或被上訴人並沒有要求該
      二十四號房屋後面之土地，須與該二十四號房地一起買賣
      才能成交，況被上訴人於當時係同意以每坪二十七萬元之
      價格，以出售系爭二十四號房屋後面之土地，核與系爭二
      十四號房屋之基地每坪以底價四十五萬元出售之價格相較
      ，已有偏低之情形，且買家對系爭二十四號房屋後面土地
      之出售價格，均認低於市價甚多而有高度興趣，惟卻都因
      該二十四號房屋之基地狹窄而作罷，是上訴人指稱係因鄭
      清溪或被上訴人歷經十五年來，均堅持須將該二十四號房
      屋後面無出路之土地，予以綁架以相同之單價一併出售，
      始致系爭二十四號房屋之房地無法出售或無法達成合建事
      宜云云，亦非事實。故被上訴人或鄭清溪絕無上訴人所稱
      故意阻撓該二十四號房屋之拆除改建事宜之進行，亦無權
      利濫用之行為，是上訴人主張因鄭清溪或被上訴人故意以
      不正當之行為，以使付款之條件即該二十四號房屋之拆除
      改建不成就，應視為付款條件已經成就云云，難以成立。
      是付款之條件既尚未成就，被上訴人於此時即無依系爭協
      議書付款予上訴人之義務，從而上訴人主張依系爭協議書
      之法律關係，請求被上訴人給付其三三三三三三元，及自
      八十一年四月二十六日起至清償日止按年息百分之五計算
      之利息，即無理由，原審判決駁回上訴人之請求，並無不
      合，上訴人本件之上訴，並無理由，爰並聲明：請求駁回
      上訴；上訴費用由上訴人負擔。
三、本件兩造間不爭執之事項：
（一）上訴人與被上訴人之繼承人鄭清溪、訴外人鄭清奇、鄭清
      揚、鄭禹成為兄弟關係，其等原共有新竹市○○路19、21
      、24號房屋，惟新竹市○○路19、21號房屋坐落之土地為
      訴外人鄭清奇、鄭清揚共有；新竹市○○路24號房屋坐落
      之土地為上訴人、鄭清溪及訴外人鄭禹成共有。嗣其等協
      議將上開房屋進行整合，將新竹市○○路19、21號房屋分
      歸訴外人鄭清奇、鄭清揚所有；新竹市○○路24號房屋分
      歸上訴人、鄭清溪及訴外人鄭禹成。依上開房屋持分權利
      計算，每人取得1,000,000元之讓渡權利金，經核算後分
      得新竹市○○路19、21號房屋之訴外人鄭清奇、鄭清揚應
      支付分得新竹市○○路24號房屋之上訴人、鄭清溪、鄭禹
      成共1,000,000元。又新竹市○○路19、21號房屋經協議
      後另歸鄭清溪所有，鄭清溪因此同意負責支付予上訴人及
      鄭禹成各333,333元5角，惟另約定以新竹市○○路24號房
      屋「拆除改建」為付款條件，就上開之協議內容，上訴人
      、鄭清溪、訴外人鄭清奇、鄭清揚、鄭禹成等人並於81年
      4月25日簽訂系爭協議書，於該協議書之第貳條及第參條
      付款方式之第二項內，為上開內容之約定。
（二）系爭24號房屋現仍未拆除改建，且鄭清溪或被上訴人亦尚
      未支付該協議書所約定之333,333元5角予上訴人。
（三）上訴人於上訴後，於九十七年三月間以存證信函寄發拆除
      執照申請書予被上訴人，請其等於收信後，於七日內在其
      上簽章同意拆屋並寄回予上訴人，以讓上訴人持去申請拆
      除執照，而被上訴人收到該存證信函後，就該部分事宜迄
      今並未置理。
四、本院之判斷：
    茲本件兩造間有爭執，應予以審究者，在於：系爭協議書中
    ，所約定之付款條件即「民生路24號房屋拆除改建」之付款
    條件是否已經成就？鄭清溪或被上訴人是否有故意以不正當
    行為，而阻撓上開付款條件之成就，而應視為付款條件業已
    成就？經查：
（一）按因條件成就而受不利益之當事人，如以不正當行為阻其
      條件之成就者，視為條件已成就，民法第101條第1項固定
      有明文。該條所謂以不正當行為阻其條件之成就，不僅作
      為，即不作為亦包括在內。查系爭協議書第貳條約定：「
      鄭清揚取得新臺幣貳佰萬元正，戊○○、鄭禹成每人各取
      得新臺幣拾萬仟佰拾元伍角正，上項款項由
      鄭清溪負擔新臺幣貳佰壹拾陸萬陸仟陸佰陸拾柒元正，鄭
      清奇負擔新臺幣伍拾萬元正（由鄭清溪負責代付）。」、
      第參條約定：「付款方式：(一)給付鄭清揚部份由今日起算
      個月內由鄭清溪負責付清。(二)給付戊○○及鄭禹成部分
      俟民生路24號房屋拆除改建之同時由鄭清溪負責付清。」
      ，準此，堪認上訴人與被上訴人之被繼承人即鄭清溪之間
      ，確有約定以「民生路24號房屋拆除改建」，為鄭清溪付
      款予上訴人之條件。
（二）上訴人固主張被上訴人之被繼承人鄭清溪或被上訴人，高
      估其私購之位於新竹市○○路24號房屋後面無出路之土地
      ，並故意綁架該土地需與二十四號房地一併出售，導致建
      商改建或與鄰居合建或出售事宜功敗垂成，且鄭清溪或被
      上訴人復不同意以分攤費用方式改建，甚至要求上訴人自
      行付費拆建，惡意阻擾，致該二十四號房屋拆除改建之條
      件無法成就云云，此為被上訴人所否認，並以前揭情詞置
      辯。查，依被上訴人所提出之土地專任委託銷售契約書、
      北區房屋不動產銷售授權書、北區房屋同意書各二份（以
      上均影本）所載，其中上訴人、鄭清溪及鄭禹成共同於九
      十四年三月二日具名與北區房屋仲介股份有限公司（以下
      簡稱北區房屋）簽立土地專任委託銷售契約書，共同將其
      等所有位於該二十四號房屋之基地，即坐落新竹市○○路
      四五四地號土地，委託北區房屋以每坪五十萬元幫其等仲
      介銷售，並於同日共同簽立不動產銷售授權書，同意將該
      四五四地號土地之銷售價格降為每坪四十五萬元，而就鄭
      清溪所有之位於該二十四號房屋後面之無出路之土地即坐
      落新竹市○○段四五六地號土地，亦於同一天即九十四年
      三月二日由被上訴人己○○○具名與北區房屋簽立土地專
      任委託銷售契約書，並委託北區房屋以每坪三十三萬元仲
      介出售，且被上訴人己○○○復於同一天與北區房屋簽訂
      不動產銷售授權書，約定將委託北區房屋仲介銷售該四五
      六地號土地之價格，降價為每坪二十七萬元以上，嗣鄭清
      溪並於九十四年十一月二十五日具名簽立同意書，將上開
      四五四地號土地委託北區房屋之銷售期間延長至九十五年
      十一月二十五日，而被上訴人己○○○亦於同一天具名出
      具同意書予北區房屋，將上開四五六地號土地委託北區房
      屋銷售之期間同樣亦延長至九十五年十一月二十五日，且
      於上開契約書及書面資料中，均未記載該四五四、四五六
      地號土地必須一併出售才能成交之情，有被上訴人所提出
      之上開土地專任委託銷售契約書、北區房屋不動產銷售授
      權書、北區房屋同意書影本在卷可憑，是縱使鄭清溪於當
      時與上訴人等人委託北區房屋銷售時，係將位於該二十四
      號房屋後面之土地，與該二十四號房屋之土地，均同時委
      託北區房屋仲介銷售，惟當時鄭清溪就該位於二十四號房
      屋後面土地銷售之出價，顯然較該二十四號房屋之土地之
      出價偏低甚多（前者先後之出價為每坪三十三萬元、二十
      七萬元，後者先後之出價為每坪五十萬元、四十五萬元）
      ，且契約書內亦未明文約定必須兩筆土地一併出售才能成
      交，是上訴人主張鄭清溪或被上訴人，高估其私購位於新
      竹市○○路24號房屋後面無出路之土地，訂定與該二十四
      號房屋之基地相同之價格，並故意綁架該二十四號房地須
      與該筆四五六地號之土地一併出售，始導致出售或與建商
      改建或合建事宜功敗垂成乙節，是否屬實，已有疑義。
（三）次查，上訴人不爭執於其與其他兄弟間在八十一年間簽訂
      系爭協議書當時，其等兄弟間就以該二十四號房屋之基地
      等土地，予以與建商進行合建案事宜已有洽談，且已有初
      步之想法，且該等與建商間就土地合建案之進行，皆是鄭
      清溪在進行乙節（見本院九十七年九月十二日筆錄第一頁
      、九十七年七月十四日筆錄第三頁），又於系爭協議書簽
      訂後，鄭清溪曾與建商、上訴人之女兒洽商出賣新竹市○
      ○路24號房地，或與建商洽商該二十四號房屋之改建事宜
      ，惟均因故未能成交，且上訴人、鄭清溪、鄭禹成另合意
      委託北區房屋出賣上開房地，經仲介公司掛牌10年左右，
      均無人應買乙節，已為上訴人所不否認，且已如前述。準
      此，已堪認被上訴人之被繼承人鄭清溪於簽訂系爭協議書
      後，或與建商接洽，或與他人洽談出售包括該二十四號房
      地，甚且同意委由仲介公司出售，業已積極處理包括該二
      十四號房地之出售、改建事宜，難認鄭清溪有何惡意阻擾
      付款條件成就之行為。雖上訴人另以其於上訴後，曾寄發
      拆除該二十四號房屋之執照申請書予被上訴人，惟被上訴
      人均置之不理而未予用印寄回予上訴人，顯見被上訴人係
      拒絕該二十四號房屋之拆除，該房屋即更難有改建之可能
      ，可見被上訴人係故意阻撓該二十四號房屋之拆除改建事
      宜之進行乙節，惟被上訴人否認其等有故意阻撓該二十四
      號房屋拆除改建事宜進行之情事，並以前揭情詞置辯。查
      ，因系爭二十四號房屋之所有權人，至少係包括上訴人、
      訴外人鄭禹成及己○○○三人乙節，為兩造所不爭執，且
      有被上訴人提出之該二十四號房屋之房屋稅籍證明書影本
      二份在卷可憑，是如果要拆除該房屋，涉及到拆除費用在
      所有權人間如何分擔之問題，又因就該二十四號房地，先
      前於上訴人與鄭清溪及鄭禹成之間，係曾洽商要找建商或
      鄰居進行合建或改建，且鄭清溪就該房地之合建或改建事
      宜，於簽訂系爭協議書後亦已有進行乙節，亦已如前述，
      可見就該二十四號房屋之拆除，於上訴人與鄭禹成及被上
      訴人莊鄭碧霞等人之間，亦涉及相關之合建或改建等配套
      事宜及計劃應一併予以考量，是上訴人在未就該二十四號
      房屋之拆除費用在共有人之間如何分擔、就拆除後之合建
      或改建之配套事宜，未與被上訴人己○○○、鄭禹成等人
      洽商之前，即逕行發函要求被上訴人在其所寄發之拆除執
      照申請書上用印簽章，以便進行該房屋之拆除事宜，已有
      對被上訴人強人所難之處，被上訴人以此拒絕在該拆除執
      照申請書上用印寄回予上訴人，尚非全然無據。況依系爭
      協議書之約定內容，僅係將該二十四號房屋之拆除改建，
      作為鄭清溪須付款予上訴人等人之停止條件，綜觀該協議
      書之全文內容，並無約定鄭清溪對上訴人負有拆除改建該
      二十四號房屋之義務，是上訴人以鄭清溪之繼承人即被上
      訴人等人，未在其寄發之拆除執照申請書上用印寄回，即
      謂被上訴人已違反系爭協議書之法定（約定）義務乙節，
      亦難以成立。準此，即無法以被上訴人之未用印、出具該
      拆除執照申請書予上訴人，即謂被上訴人係故意阻撓該二
      十四號房屋拆除改建事宜之進行。
（四）再查，鄭清溪或其繼承人除與上訴人、鄭禹成共有新竹市
      ○○路24號房地外，於該房屋後方另擁有不具通路、地號
      為四五六地號之土地一節，已如前述，是衡諸常情，就該
      24號房屋無法拆除改建之利益損失，鄭清溪或其繼承人應
      較上訴人及另一共有人鄭禹成為大，且該等利益損失，其
      數額亦應係較依系爭協議書所約定，鄭清溪或其繼承人即
      被上訴人，於條件成就時所應付款予上訴人之金額即三三
      三三三三點五元為大，是依理鄭清溪或被上訴人，亦應無
      故意阻擾該二十四號房屋拆除改建之必要，是上訴人主張
      係鄭清溪或被上訴人故意阻撓其付款條件即該二十四號房
      屋之拆除改建之成就云云，實不足採。
（五）至於上訴人另主張先前其女兒鄭鈴雪有意購買系爭二十四
      號房地及位於二十四號房屋後面、屬鄭清溪單獨所有之無
      出路之土地，卻因鄭清溪於當時故意提高其單獨所有、位
      於二十四號房屋後面之該土地之售價，始導致系爭二十四
      號房地未能出售予鄭鈴雪乙節，惟被上訴人否認其有故意
      提高該位於二十四號房屋後面之土地之售價，因而導致未
      能與鄭鈴雪達成交易之情形，而上訴人就此並未舉證證明
      ，是上訴人主張係因鄭清溪故意提高其單獨所有土地之售
      價，始導致與鄭鈴雪間就包括系爭二十四號房地之不動產
      之交易未能達成，故鄭清溪已有故意阻撓該二十四號房地
      之出售之行為乙節，亦難以成立。
（六）綜上所述，上訴人與被上訴人之被繼承人鄭清溪間，依系
      爭協議書之約定，既以新竹市○○路24號房屋拆除改建為
      鄭清溪付款予上訴人之條件，現該房屋並未拆除改建，而
      上訴人復未能舉證證明鄭清溪或被上訴人有何故意阻擾該
      房屋拆除改建，用以阻止條件成就之行為，亦未見鄭清溪
      或被上訴人有何阻其條件成就之事實，且難認鄭清溪或被
      上訴人有何權利濫用之行為，準此，堪認系爭協議書內約
      定之付款條件尚未成就，則上訴人於條件成就前，主張鄭
      清溪之繼承人即被上訴人應給付其333,333元，暨自81年4
      月26日起至清償日止，按年息百分之5計算之利息，即無
      理由，不應准許。原審因而判決駁回上訴人上開之請求，
      於法並無不合，上訴意旨指摘原判決不當，求予廢棄改判
      ，為無理由，其上訴應予以駁回。
四、本件因事證明確，兩造其餘主張、攻擊防禦方法及舉證，核
    與判決結果不生影響，無一一論列審酌之必要，附此敘明。
五、據上論結，本件上訴為無理由，依民事訴訟法第四百三十六
    條之一第三項、第四百四十九條第一項、第七十八條，判決
    如主文。
中    華    民    國  九十八  年      二  月    十三  日
                民事第二庭    審判長法  官  鄭政宗
                                    法  官  黃珮禎
                                    法  官  邱玉汝
以上正本係照原本作成。
本判決不得上訴。
中    華    民    國  九十八  年      二  月    十三  日
                                    書記官  曾柏方


司法院資訊處製作；財團法人民間司法改革基金會備份。
